【裁判字號】    97,上訴,4127
【裁判日期】    980611
【裁判案由】    毒品危害防制條例
【裁判全文】
臺灣高等法院刑事判決                97年度上訴字第4127號
上  訴  人
即  被  告  丙○○
            甲○○
                    （現另案於臺灣桃園女子戒治所戒治中）
共      同
選任辯護人  舒建中律師
上列上訴人等因違反毒品危害防制條例案件，不服臺灣板橋地方
法院96年度訴字第4446號，中華民國97年7月4日第一審判決（起
訴案號：臺灣板橋地方法院檢察署96年度偵字第25872號、第258
73號，移送併審案號：臺灣板橋地方法院檢察署97年度偵字第18
7 號），提起上訴，本院判決如下：
    主  文
原判決撤銷。
丙○○、甲○○均無罪。
    理  由
一、公訴意旨略以：被告丙○○與甲○○夫妻2 人均明知海洛因
    、甲基安非他命係毒品危害防制條例所列之第一級、第二級
    毒品，不得非法販賣，竟仍基於販賣第一級毒品海洛因、第
    二級毒品甲基安非他命之犯意聯絡，以渠等申用之00000000
    00號、0000000000號及0000000000號門號之行動電話為聯絡
    工具，販賣第一級毒品海洛因、第二級毒品甲基安非他命予
    不特定人施用。其交易方式為，買家撥打丙○○、甲○○上
    開門號電話約定交易之數量、金額及地點後，再由渠2 人將
    海洛因、安非他命送交買家。渠2 人以此方式，於自民國96
    年9 月初某日起至同年10月間某日止，在臺北縣三峽鎮○○
    路某處，各以0.45公克海洛因新臺幣（下同）3000 元、1公
    克甲基安非他命3000元之代價，販賣1公克甲基安非他命2次
    、0.45公克海洛因1 次予丁○○（所涉施用毒品部分，另案
    偵辦）。嗣為警於96年10月24日上午10時55分許，持臺灣板
    橋地方法院核發之搜索票，在臺北縣三峽鎮○○○路35號前
    查獲，並扣得第一級毒品海洛因5 包（共毛重1.95公克）、
    第二級毒品甲基安非他命4 包（共毛重5.35公克）、電子磅
    秤1臺、分裝杓5支（起訴書誤載為5包）、分裝袋1包及販毒
    用行動電話3支（含0000000000號、0000000000號及0000000
    000 號SIM卡各1張）。因認被告二人均涉犯毒品危害防制條
    例第4條第1項之販賣第一級毒品罪嫌及同條例第4條第2項之
    販賣第二級毒品罪嫌云云。
二、按被告未經審判證明有罪確定前，推定其為無罪；犯罪事實
    應依證據認定之，無證據不得認定犯罪事實；又不能證明被
    告犯罪或其行為不罰者，應諭知無罪之判決，刑事訴訟法第
    154條、第301條第1 項分別定有明文。次按認定不利於被告
    之事實，須依積極證據，茍積極之證據本身存有瑕疵而不足
    為不利於被告事實之認定，即應為有利於被告之認定，更不
    必有何有利之證據，而此用以證明犯罪事實之證據，猶須於
    通常一般人均不至於有所懷疑，堪予確信其已臻真實者，始
    得據以為有罪之認定，倘其證明尚未達到此一程度，而有合
    理性之懷疑存在，致使無從為有罪之確信時，即應為無罪之
    判決，此有最高法院82年度臺上字第163 號判決、76年度臺
    上字第4986號、30年度上字第816 號等判例意旨可資參照，
    而依法治國家之刑事訴訟原則，檢察官除提起公訴外，尚須
    維持公訴，負有說服責任，其舉證責任之目的，係在充分證
    明被告確有如公訴所指之犯罪事實，從而其舉證責任應存在
    於刑事訴訟程序之全程，且於舉證不足以使法院產生有罪之
    確信時，為終局之舉證責任未盡，是故，於公訴程序中用以
    證明犯罪事實證據之蒐集、提出、及說服等責任在於檢察官
    ，刑事訴訟法第161條第1項規定檢察官就被告犯罪事實，應
    負舉證責任，並指出證明之方法，即明示斯旨，至於修正前
    刑事訴訟法第163條第1項及修正後刑事訴訟法第163條第2項
    關於法院調查證據之規定，乃指法院應於訴訟當事人舉證之
    範圍內，依職權或聲請，循刑事訴訟法第164 條以下關於證
    據調查之程序及方法而為調查，以將檢察官及其他當事人之
    舉證轉換為法院之證據認知，究明證據之證據能力與證明力
    ，最高法院91年臺上字第4091號判決謂：「當事人固得聲請
    法院調查證據，而法院為發見真實，亦得依職權調查證據，
    僅於維護公平正義或對被告之利益有重大關係之事項，始應
    依職權調查之，修正刑事訴訟法第163 條第1、2項定有明文
    。故法院於當事人主導之證據調查完畢後，認為事實未臻明
    白，而卷內復有其他足認為有助於發現真實又足以影響判決
    結果之證據存在，且有調查之可能者，固得依職權調查證據
    ，但並無蒐集證據之義務；蒐集證據乃職司追訴犯罪之檢察
    官之職責，事實審法院調查證據之範圍仍以案內存在之證據
    為限。」暨92年臺上字第128號判例謂：「刑事訴訟法第161
    條已於91年2月8日修正公布，修正後同條第1 項規定：檢察
    官就被告犯罪事實，應負舉證責任，並指出證明之方法。因
    此，檢察官對於起訴之犯罪事實，應負提出證據及說服之實
    質舉證責任。倘其所提出之證據，不足為被告有罪之積極證
    明，或其闡明之證明方法，無從說服法官以形成被告有罪之
    心證，基於無罪推定之原則，自應為被告無罪判決之諭知。
    」洵屬的論，可供參考。
三、訊據被告丙○○、甲○○均堅決否認有何販賣毒品犯行。被
    告丙○○辯稱：伊雖曾於96年9 月間曾經向綽號小白之人分
    別以每公克3000 元及10000元不等之價格，購買安非他命與
    海洛因若干數量，惟所購得之毒品均供己施用，未售予丁○○及他人，扣案之第一級毒品海洛因5 包及第二級毒品甲基
    安非他命4 包亦僅供己施用等語；被告甲○○辯稱：伊曾聽
    聞伊先生丙○○提及曾向小白購買毒品，伊自己不曾向小白
    購買毒品，雖認識丁○○但不熟，伊只有施用毒品，不曾販
    賣毒品等語。公訴人認被告2 人涉有上開販賣毒品罪嫌，無
    非以證人丁○○於警詢及偵查中之證言及被告等持有扣案之
    物品，為其主要論據。
四、經查：
（一）臺灣板橋地方法院檢察署檢察官於97年1月3日以97年度偵
      字第187 號移送原審法院併審之犯罪事實略為：丙○○與
      甲○○夫妻2 人均明知海洛因、甲基安非他命係毒品危害
      防制條例所列之第一級、第二級毒品，不得非法販賣，竟
      仍基於販賣第一級毒品海洛因、第二級毒品甲基安非他命
      之犯意聯絡，以渠等申用之0000000000號、0000000000號
      及0000000000號門號之行動電話為聯絡工具，販賣第一級
      毒品海洛因、第二級毒品甲基安非他命予不特定人施用。
      其交易方式為，買家撥打丙○○、甲○○上開門號電話約
      定交易之數量、金額及地點後，再由渠2 人將海洛因、安
      非他命送交買家。渠2人以此方式，於自96年9月初某日起
      至同年10月間某日止，在臺北縣三峽鎮○○路某處，各以
      0.45公克海洛因3000元、1 公克甲基安非他命3000元之代
      價，販賣1 公克甲基安非他命2次、0.45公克海洛因1次予
      丁○○。嗣為警於96年10月24日上午10時55分許，持臺灣
      板橋地方法院核發之搜索票，在臺北縣三峽鎮○○○路35
      號前查獲，並扣得第一級毒品海洛因5 包（共毛重1.95公
      克）、第二級毒品甲基安非他命4 包（共毛重5.35公克）
      、電子磅秤1臺、分裝杓5支（檢察官移送併辦意旨書亦誤
      載為5包）、分裝袋1包及販毒用行動電話3支，因認被告2
      人均涉犯毒品危害防制條例第4條第1項之販賣第一級毒品
      罪嫌及同條例第4條第2項之販賣第二級毒品罪嫌。與首開
      公訴意旨所列之犯罪事實完全相同，當為起訴效力所及無
      疑，合先敘明。
（二）證人丁○○固於警詢及偵查中指證向被告2 人購買毒品，
      然其於警詢中乃謂伊係應友人之要求，向綽號「小黑」之
      丙○○及綽號「阿寶」之甲○○2 人購買毒品，購得毒品
      後，再轉交友人，伊未從中獲利，但他們通常會拿少許毒
      品給伊。伊都在三峽復興路路邊與「小黑」及「阿寶」進
      行毒品交易，時間都不一定。伊自96年9月初開始向渠2人
      購買海洛因及安非他命，前後共交易有5次，第1次是在96
      年9月初在三峽鎮○○路路邊向綽號「小黑」者購買1克之
      安非他命3000元，第2次是於9月初在三峽鎮○○路路邊向
      綽號「阿寶」者購買1 克安非他命3000元，第3、4次記不
      清楚，但都是向渠2 人（夫妻）購買。第5次是於9月底在
      三峽鎮○○路路邊向綽號「小黑」者購買0.45公克海洛因
      3000元（見97年度偵字第187 號偵查卷第28頁至第29頁）
      。於偵查中就向被告購買毒品之時間、數量、價格，雖為
      與警詢所述無異之結證（見96年度偵字第25872 號偵查卷
      第65頁）。惟就其於96年10月24日16時30分許，在臺北縣
      三峽鎮○○路151號3樓住處為警搜索起獲之海洛因1 小包
      ，供證係另向阿昆（音同）者所購買（見96年度偵字第25
      872 號偵查卷第65頁至第66頁）。倘證人丁○○警詢及偵
      查中所述無訛，則其係於96年9 月間受友人所託，五度分
      別向被告丙○○或甲○○購買安非他命或海洛因，毒品得
      手後均已轉交友人，其所持有而遭扣案之海洛因係向被告
      等以外之他人所購得。公訴意旨認定被告2人自96年9月初
      某日起至同年10月間某日止，共同販賣1 公克甲基安非他
      命2次、0.45公克海洛因1次予丁○○，要與證人丁○○之
      上開供證未盡相符，且未可以證人丁○○所持有之海洛因
      擔保其不利於被告等之證言之真實性甚明。
（三）又證人丁○○於原審審理時，猶結證稱：伊於96年9 月及
      10月間係向桃園綽號「阿山」之人及目前忘記姓名之其他
      人購買毒品，不曾向被告2 人購買過毒品，亦未與渠等合
      資購買毒品。伊於警詢中係聽從警察之意指證向被告2 人
      購買毒品，於偵查中則為求交保，應檢察官之要求依警詢
      筆錄之內容陳述等語（見原審卷第79頁至第80頁）。於本
      院審理時復結證稱伊確實未向被告2 人買過毒品，伊曾向
      中壢地區綽號「阿猴」者購買毒品等語（見本院98年5 月
      21日審判筆錄）。顯見證人丁○○於原審及本院審理中皆
      具結證稱毒品之來源另有其人，且否認曾向被告2 人購買
      過毒品。證人丁○○之證言，前後齟齬不一之狀，至為灼
      然。矧證人徐偉鋕於偵查中具結後，接受檢察官訊問伊始
      ，猶曾供證未向被告等購買毒品，係與被告等集資等語（
      見96年度偵字第25872 號偵查卷第65頁），核與被告丙○○、甲○○等於警詢、原審及本院審理過程中屢次供述曾
      為吸食毒品，與徐偉鋕一同集資向他人購買毒品等語（見
      96年度偵字第25872 號偵查卷第11頁、第18頁至第19頁、
      原審卷第13頁、第83頁、第95頁及本院卷第37頁背面）相
      符，益徵證人徐偉鋕於警、偵訊中不利於被告等之供證，
      殊非無瑕疵可指，苟無其他不利於被告2 人之補強證據足
      可擔保證人丁○○關於被告等販賣毒品之證言之真實性，
      實未可僅以證人丁○○單一之證言，資為不利於被告2 人
      事實認定之依憑。
（四）被告丙○○與甲○○夫妻2 人於96年10月24日上午10時55
      分許，在臺北縣三峽鎮○○○路35號前雖為警扣得第一級
      毒品海洛因5 包及第二級毒品甲基安非他命4 包、電子磅
      秤1臺、分裝杓5支、分裝袋1包及販毒用行動電話3支（含
      0000000000號、0000000000號及0000000000號SIM卡各1張
      ），其中海洛因及甲基安非他命經鑑驗確分屬第一級毒品
      海洛因（驗後總計淨重0.96公克）、第二級毒品甲基安非
      他命（驗前毛重5.35公克，經取樣0.1 公克鑑定，驗餘毛
      重5.25公克）無誤，亦有內政部警政署刑事警察局96年12
      月4 日刑鑑字第0960170653號鑑定書及法務部調查局96年
      11月24日調科壹字第09623079260 號鑑定書等在卷可憑（
      見96年度偵字第25872 號偵查卷第93頁至第94頁、第97頁
      ，及原審卷第28頁）。惟扣案毒品係供被告2 人自己施用
      ，電子秤係供購入毒品秤重之用，夾鏈袋係分裝毒品以便
      控制施用數量之用，行動電話係供平常通訊聯絡使用等情
      ，業據被告丙○○、甲○○等於警詢中一致供明（見96年
      度偵字第25872號偵查卷第9頁、第16頁至第17頁），核與
      證人乙○○於本院審理時結證被告等購買毒品係供己施用
      等語，無何不合。而證人徐偉鋕指稱被告2 人販賣毒品之
      時間，係96年9月初起至9月底間，上開毒品查獲之時間係
      於96年10月24日，二者相隔月餘，亦難以此被告等於1 個
      月後遭查獲持有毒品之事實，證明被告等確曾於1 個月前
      販賣毒品予他人之行為，資為證人徐偉鋕上開不利於被告
      供證真實性之擔保。又被告等與證人徐偉鋕間既均供承彼
      此認識，且曾一致陳述曾集資向他人購買毒品，則彼此間
      以行動電話聯繫，事屬尋常，卷內復無關於被告等與證人
      徐偉鋕間以扣案行動電話交談之內容可供調查審認，自不
      能以彼此知悉對方之行動電話號碼及持有行動電話等事實
      ，認定渠等間必有毒品之買賣行為無疑。此外，被告2 人
      均不諱施用毒品，且於96年10月24日為警查獲後，皆因施
      用毒品行為接受觀察勒戒及強制戒治，有本院被告前案紀
      錄表暨臺灣板橋地方法院96年度毒聲字第2760號、第2761
      號、97年度毒聲字第1350號、第1605號等裁定附卷可按，
      則渠等供述扣案電子秤係供購入毒品秤重之用，夾鏈袋係
      分裝毒品以便控制施用數量之用，與施用毒品之行為間並
      無扞格，或有何違背常情之處，而電子秤及夾鍊袋等物品
      又屬市面上可購得並有其適切用途之器具，非屬違禁物，
      自亦難遽以被告等持有上開物品，資為認定被告等確曾販
      賣毒品之論據。
（五）此外，被告等96年10月24日上午10時55分許，在臺北縣三
      峽鎮○○○路35號前為警查獲後，尚帶同警察至上址5 樓
      另查獲乙○○、戊○○等人持有毒品，惟渠等均供證另有
      購用毒品之來源，未向被告2 人購買毒品（見97年度偵字
      第187 號偵查卷第34頁至第39頁、第40頁至第44頁、96年
      度偵字第25872 號偵查卷第68頁至第69頁）。遍閱全案卷
      證，復未見有何其他與公訴意旨及移送併辦意旨（97年度
      偵字第187號）所述被告2人基於販賣第一級毒品海洛因、
      第二級毒品甲基安非他命之犯意聯絡，以渠等申用之0000
      000000號、0000000000號及0000000000號門號之行動電話
      為聯絡工具，販賣第一級毒品海洛因、第二級毒品甲基安
      非他命予不特定人施用云云相關之事證，自不能徒憑臆測
      或推斷之方式，即率爾認定被告等有何販賣毒品予不特定
      人之事實。
五、施用毒品者所稱其向某人買受毒品之指證，不得作為有罪判
    決之唯一證據，仍須調查其他必要之證據，以察其是否與事
    實相符，良以毒品買受者之指證，其憑信性於通常一般人已
    有所懷疑，尚難確信其為真實。況依毒品危害防制條例第17
    條之規定，其供出毒品來源而破獲者，復得減輕其刑，則其
    指證之真實性猶有疑慮，是施用毒品者之指證，其真實性有
    待其他必要證據加以補強。茲所謂必要之補強證據，固不以
    證明販賣毒品犯罪構成要件之全部事實為必要，但以與施用
    者之指證具有相當之關聯性為前提，其經與施用者之指證綜
    合判斷，已達於通常一般人均不致有所懷疑，而得確信施用
    者之指證為真實者，始得為有罪之認定，此為無罪推定原則
    之必然推演（最高法院87年度台上字第3182號及93年度台上
    字第6750號等判決意旨參照）。本件上訴人即被告丙○○、
    甲○○2 人皆始終堅決否認有何販賣毒品予徐偉鋕或他人之
    犯行，證人徐偉鋕歷次供證，非無瑕疵可指，其真實性尚非
    無疑。卷內其他事證又不足以排除證人徐偉鋕證言之瑕疵，
    得據以擔保徐偉鋕所謂向上訴人等購買海洛因及甲基安非他
    命之供證堪信與事實相符，顯然欠缺足使通常人一般人均不
    致有所懷疑，而得確信其陳述為真實之補強證據，自不能僅
    佐以臆測或推斷，即認定上訴人等有何販賣毒品之行為無訛
    。至於被告等雖持有扣案毒品而遭查獲，惟渠等既因施用毒
    品而持有扣案毒品，而渠等施用毒品行為，亦經依法裁送觀
    察勒戒及強制戒治在案，已如前述，是以渠等持有扣案毒品
    之行為，應附隨於施用毒品之行為而為處理，併此指明。
六、綜上，公訴人所舉事證，尚不足以排除合理性之懷疑，形成
    被告丙○○及甲○○犯有如公訴意旨所列販賣第一級及第二
    級毒品罪嫌之確切心證，復查無其他積極證據，足資證明被
    告等有何販賣毒品犯行，衡以上開規定及說明，自應為無罪
    之諭知。原審不察，遽予論處被告2 人共同販賣第一級毒品
    及共同販賣第二級毒品等罪刑，非無違誤。被告2 人上訴執
    此指摘原審判斷不當，為有理由，應由本院將原判決撤銷，
    並諭知無罪之判決，以昭審慎。
七、臺灣板橋地方法院檢察署檢察官另移送併辦意旨（案號：臺
    灣板橋地方法院檢察署97年度偵續字第420 號）略以：丙○○明知海洛因、甲基安非他命係毒品危害防制條例所列之第
    一、二級毒品，不得非法販賣，竟仍基於販賣第一級毒品海
    洛因、第二級毒品甲基安非他命之犯意，自96年8 月起，販
    賣第一級毒品海洛因、第二級毒品甲基安非他命予不特定人
    施用。復於96年9 月間，在臺北縣三峽鎮○○路及民生街旁
    之泡沫紅茶店，以3至5公克甲基安非他命）1萬5千元之代價
    ，販賣甲基安非他命2 次予曾國荃，因認被告尚另涉毒品危
    害防制條例第4條第1項販賣第一級毒品海洛因及同條第2 項
    販賣第二級毒品甲基安非他命之罪嫌云云。第查：本件被告
    丙○○被訴涉嫌販賣第一級毒品及販賣第二級毒品犯行，既
    應諭知無罪，此一移送併辦犯嫌與已起訴之事實間即無何實
    質上或裁判上一罪關係，不為起訴效力所及，本院無從併予
    審理，應卷還檢察官另行偵處。
據上論結，應依刑事訴訟法第369條第1項前段、第364條、第301
條第1項，判決如主文。
本案經檢察官楊秀琴到庭執行職務。
中    華    民    國    98    年     6    月    11    日
                  刑事第十二庭審判長法  官  蔡永昌
                                    法  官  施俊堯
                                    法  官  蔡新毅
以上正本證明與原本無異。
如不服本判決，應於收受送達後十日內向本院提出上訴書狀，其
未敘述上訴之理由者並得於提起上訴後十日內向本院補提理由書
（均須按他造當事人之人數附繕本）「切勿逕送上級法院」。
                                    書記官  楊秋鈴
中    華    民    國    98    年    6     月    11    日


司法院資訊處製作；財團法人民間司法改革基金會備份。
